【裁判字號】    89,自,427
【裁判日期】    900523
【裁判案由】    詐欺
【裁判全文】
臺灣臺南地方法院刑事判決                          八十九年度自字第四二七號
    自  訴  人  甲○○
    被      告  乙○○
右列被告因詐欺案件，經自訴人提起自訴，本院判決如左：
    主  文
乙○○無罪。
    理  由
一、自訴意旨略以：自訴人甲○○與被告乙○○原係同事關係，被告於民國（下同）
    八十七年間離開公司自行開業，嗣八十八年間，被告以其暫需週轉應急為由，向
    自訴人借貸，並表明雙方同事多年，應了解其為人，且其所營業務經營良好、擴
    充很快，可以迅速還錢，自訴人信以為真，遂於八十八年三月間起至同年十月止
    ，共貸給被告新台幣（下同）四十萬元，惟被告不僅未清償前債，復於八十九年
    五月間自訴人向被告催款之時，向自訴人詐稱其目前手邊沒有現款，如自訴人簽
    發支票供其向他人調現，伊不僅會清償自訴人此部份借款，也會匯款進入該支票
    帳戶內以便給付票款云云，致自訴人信以為真，又簽發面額十萬元之支票交給被
    告。詎前開支票將到期時，被告僅交給自訴人四萬元現款，且迄未匯十萬元票款
    至該支票帳戶內，自訴人為保護該紙支票之票信，不得已又另行開立面額三萬五
    千元、三萬元之支票二紙交給被告，以便被告調現去給付上開十萬元之票款，然
    被告不僅未依約匯款至支票帳戶內，反而另將自訴人嗣後簽發之前揭二紙支票交
    付給他人使用，致使自訴人除自行匯入十萬元款項以支應該十萬元之票款外，又
    另行給付前揭二紙支票之執票人王伯群票款共六萬五千元，故被告總計向自訴人
    詐騙金額達五十二萬五千元，因認被告連續涉有刑法第三百三十九條第一項之詐
    欺罪嫌等情。
二、自訴人認被告乙○○涉有右揭犯行，無非以其所提出被告簽發之本票五紙、支票
    （面額各為三萬五千元、三萬元）及其退票理由單各二份為其主要論據。訊據被
    告固不否認有於右揭時地向自訴人借貸、借票、以及共積欠自訴人借款達五十二
    萬五千元之事實，惟堅決否認有何詐欺之犯行，辯稱：伊自八十六、七年間起，
    即陸續有向自訴人借款及借票使用之情形，起初伊均能依約償還，但到了八十八
    年起，伊便發生週轉困難而無法支撐，所以八十八年間向自訴人所借款項四十萬
    元，只能支付部分利息，但均未還本，惟伊在借款當時都有向自訴人表明經濟困
    難情事，自訴人係了解後才借款給伊。至八十九年五月間係伊主動向自訴人借票
    使用，當時自訴人並未向伊催討前債，但有表明如有調得現款的話，可以將部分
    現款供其使用，因其也有週轉需要，只是伊均未能清償借款或給付票款，蓋伊自
    八十八年底起已因失業而毫無收入，此等事實自訴人均已知悉等語。
三、按犯罪事實，應依證據認定之，無證據不得推定其犯罪事實，又不能證明被告犯
    罪者，應諭知無罪之判決，刑事訴訟法第一百五十四條、第三百零一條第一項分
    別定有明文。次按刑法第三百三十九條第一項詐欺罪之成立，以行為人意圖為自
    己或第三人不法所有，施詐術使人將本人或第三人之物交付為要件。所謂以詐術
    使人交付，必須被詐欺人因其詐術而陷於錯誤，若其所用之方法，不能認為詐術
    ，亦不致使人陷於錯誤，即不構成該罪（參最高法院四十六年台上字第二六○號
    判例意旨）。又金錢借貸關係乃以當事人間之信用為基礎之契約，依一般社會經
    驗，在交易之初，恆可預見債務人事後不為給付或遲延給付之風險，倘債務人對
    於風險之評估，未以詐術使人陷於錯誤，縱使債務人屆期出於惡意而不依債之本
    旨履行，苟無積極證據足認其在借款之初即有藉此詐財之本意，尚難僅因事後違
    反債信之情事，推定其必然自始蓄意行騙。經查，被告確於八十八年三月間至同
    年十月止，共向自訴人借貸四十萬元，嗣於八十九年五、六月間，又另向自訴人
    借用，由自訴人簽發面額各為十萬元、三萬五千元、三萬元之支票三紙，惟其間
    被告除清償四萬元外，其餘借款、票款迄於九十年五月五日以前均未清償，反而
    由自訴人給付前開票款給執票人等情，業為被告所是認，並有自訴人提出之本票
    五紙、支票及退票理由單各二紙等影本在卷可證，復經本院調取本院八十九年度
    南小字第七○九號給付票款民事卷核閱屬實，則此等事實自堪信為實在。惟查，
    被告係自八十六年起即陸續向自訴人借款，待八十八年三月間再度向自訴人借款
    之際，即已清楚向自訴人表明其經濟困難，生意週轉也很困難，但為應急需求而
    向自訴人借貸之事實，亦據自訴人於本院審理時陳述明確（見八十九年十二月二
    十七日訊問筆錄、九十年五月九日審判筆錄），則由是觀之，被告已有數度向自
    訴人借款之記錄，嗣八十八年三月間被告再度向自訴人借款之際，甚且復表明其
    經濟困難亟需週轉之意，顯見八十八年三月以後所為之借貸並無特殊異於以往雙
    方交易經驗之處，且被告亦未對自訴人隱瞞其身為借款債務人所具備之償債能力
    ，則自訴人既對其經濟狀況已有清楚認識，但仍願借貸並借票供被告使用，自難
    僅因被告事後未予清償或未依約匯入票款，即逕認被告於借貸及借票之際就存有
    施用詐術之意圖與犯行。是此，依自訴人所指訴情節，尚不足認定被告有施用詐
    術使自訴人陷於錯誤之情事，此外，復查無其他積極證據足證被告有何詐欺犯行
    ，自屬不能證明其等犯罪，揆諸前揭說明，本件即應對被告為無罪判決之諭知。
據上論斷，應依刑事訴訟法第三百四十三條、第三百零一條第一項，判決如主文。
中      華      民      國  九十      年      五      月    二十三    日
                                  臺灣臺南地方法院刑事第五庭
                                          法  官  林彥君
右正本證明與原本無異。
如不服本判決，應於判決送達後十日內，向本院提出上訴狀。
                                          書記官  黃傳鈞
中      華      民      國    九十      年      五      月    二十三    日


司法院資訊處製作；財團法人民間司法改革基金會備份。
